臺灣新竹地方法院民事判決　九十二年度重訴字第一三九號
　　原　　　告　　辛○○○
　　　　　　　　　庚○○
　　　　　　　　　丁○○
　　　　　　　　　己○○
　　　　　　　　　丙○○
　　　　　　　　　乙○○
　　共　　　同
　　訴訟代理人　　癸○○律師
　　　　　　　　　張玉琳律師
　　被　　　告　　子○○　　　.
　　訴訟代理人　　鄒玉珍律師
　　複　代理人　　甲○○　　　.
右當事人間確認抵押債權不存在事件，本院於民國九十三年一月十四日言詞辯論終結
，本院判決如左：
    主   　 文
確認被告對原告，就原告所有坐落新竹縣新豐鄉○○段一三五、一三五之二、一三五
之三、一三五之四、一三五之五地號不動產，以新竹縣新湖地政事務所民國九十年一
月十九日新湖字第七四五０號所設定本金最高限額新臺幣壹仟貳佰萬元抵押權所擔保
之債權不存在。
被告應塗銷前項抵押權登記。
本院九十二年度執字第七０一七號拍賣抵押物強制執行事件被告對原告所為強制執行
程序應予撤銷。
訴訟費用由被告負擔。
    事    　實
甲、原告方面：
一、聲明：如主文所示。
二、陳述：
（一）原告等人之被繼承人徐丁癸於民國九十年間，以其所有坐落新竹縣新豐鄉○○
      段一三五地號土地之不動產供擔保（上開第一三五號土地已因分割而增加有一
      三五之二、一三五之三、一三五之四、一三五之五地號），設定債務人、債權
　    人分別為訴外人戊○○、被告子○○，權利價值為新台幣（下同）一千二百萬
      ，存續期間不定期之本金最高限額抵押權，徐丁癸嗣於九十一年七月十日死亡
      ，上開不動產所有權由原告等人繼承取得，詎料被告竟於九十二年四月間以訴
      外人戊○○借款一千萬元未清償為由向本院聲請拍賣抵押物，上情經原告等人
      各方查訪發現本件抵押權所擔保之債權根本不存在，被告聲請拍賣抵押物等行
      為顯然損害原告權益。
（二）確認抵押債權不存在部分：按確認法律關係不存在之訴，如被告主張其法律關
      係存在時，應由被告負舉證責任，最高法院著有二十年上字第七０九號、同院
      四十二年台上字、第一七０號判例可參；查本件原告主張被告子○○與原告之
      被繼承人徐丁癸間關於系爭不動產上之抵押權，所擔保之債權不存在，乃確認
      法律關係不存在之消極確認之訴，揆諸前揭判例意旨，被告若主張該債權存在
      ，依法應負證明之責，是若被告於其主張之有利事實無確實之證明，依法即應
      為被告不利益之裁判。本件被告略以訴外人戊○○積欠訴外人壬○○債務無力
      清償，壬○○乃將其對戊○○之本金債權一千萬元連同利息債權轉讓與被告，
      並交付如附表所示支票號碼ＡＴ0000000、ＡＴ0000000之二紙
      支票，主張被告取得債權云云置辯；但查：
    １、壬○○自己已於本院九十一年度促字第五一七０號事件中以戊○○為債務人
        ，檢具如附表編號一所示支票及ＡＴ0000000、金額二百五十萬元等
        二紙支票，聲請核發共八百五十萬元支付命令，此有支付命令聲請狀在卷可
        稽，該支付命令已經法院通知確定；壬○○在取得本院九十一年度促字第五
        一七０號支付命令確定證明書後，並曾以債權人身分自居，列戊○○為債務
        人聲請強制執行執行，九十二年度執字第二七六二號，該案嗣經併入本院九
        十二年度執字第三０五號執行事件。
    ２、壬○○嗣又執票號分別為如附表編號二所示支票及ＡＴ0000000、金
        額共一千五百萬元支票二紙，於本院九十二年度促字第一一六三四號事件中
　　　　，以戊○○為債務人，聲請核發共一千九百八十萬元支付命令，此有支付命
　　　　令聲請狀在卷足憑，該支付命令亦經法院通知確定；其後壬○○又執前開二
　　　　紙相同支票，於本院九十二年度促字第一六一六二號事件中，列戊○○為債
　　　　務人，再次聲請核發一千九百八十萬元支付命令。
    ３、綜上所述，詳觀壬○○自己已持如附表所示之二紙支票，以債權人名義向本
        院聲請支付命令，並以之為執行名義聲請強制執行等情，顯見本件並無被告
        所稱債權轉讓情形，職是被告辯稱因壬○○讓與債權而取得系爭債權云云，
        自非事實，不足採信。
    ４、再，本件被告雖提出戊○○於九十年元月十五日所立借據戊○○背書之
        如附表所示之支票二張，主張被告對戊○○有一千萬元之債權債務存在；但
        查被告業已自承，右開借據係戊○○便於計算壬○○所轉讓予被告之債權本
        息始為開立，足明被告並未依上開借據所載將借款一千萬元交付予戊○○，
        從而上開借據不足作為認定戊○○確有積欠被告債務之依據已至明；次查就
        如附表編號所示之二紙支票，經壬○○到庭先證稱伊將該二紙支票交付被告
        ，係作為伊向被告借錢之擔保；後又改稱謂伊把該二紙支票轉給被告，並非
        作為伊向被告借錢之擔保，而係轉讓支票予被告，前後所述已不無齟齬，且
        依證述所稱被告共僅借予伊一、二百萬元，證人即願轉讓本件高達一千零八
        十萬元之支票債權予被告，亦與事理相違；再依證人壬○○所稱被告借給的
        約一、二百萬元，伊還沒有還給被告等語，已明就所稱該一、二百萬元借款
        ，尚須由證人壬○○清償返還給被告，顯非本件支票債權轉讓之對價；又依
        證人壬○○所稱伊向被告借的一、二百萬元，伊都要還給被告，如果戊○○
        有還伊錢，伊會還錢給被告等語亦明，從而壬○○所證已將系爭支票債權讓
        與被告，並不足採，被告所辯壬○○已將本件支票債權轉讓予被告，致被告
        對戊○○有一千萬元之債權云云，亦顯非事實。
　　５、再依本院所調閱之九十一年促字第五一七０號支付命令卷所示，壬○○尚於
　　　　九十一年四月一日就如附表編號一所示之系爭支票以執票人身分聲請核發支
　　　　付命令，又於九十二年三月二十八日聲請強制執行；復依本院九十二年促字
　　　　第一六一六二號支付命令卷所示，壬○○於九十二年六月五日亦尚如附表編
　　　　號二所示支票之系爭支票以執票人身分聲請核發支付命令；壬○○既於九十
　　　　一年四月一日及九十二年六月五日尚且係該二紙支票之執票人且持票行使權
　　　　利，更明證人壬○○證述及被告所辯業已在九十年元月將上開二紙支票債權
　　　　為轉讓云云，顯屬不實。況依壬○○到庭之證述，可明壬○○與被告間所稱
　　　　之債權轉讓，係屬虛偽意思表示，此自被告在庭所稱證人壬○○將債權轉讓
　　　　是作為金錢週轉之保障，因其不方便出面向戊○○追討，所以轉給被告等語
　　　　，亦明其二人間並不成立民法上債權讓與關係，蓋壬○○所為債權轉讓，既
　　　　僅係作為伊向被告週轉金錢之擔保，則顯非將該債權轉讓予被告，又若因壬
　　　　○○不方便向戊○○追討而轉給被告出面追討，被告與戊○○間亦無債權債
　　　　務關係存在，被告與壬○○間亦僅有代理關係，亦非債權轉讓，故依民法第
　　　　八十七條第一項規定，渠等所稱債權讓與之意思表示自屬虛偽無效，且依同
　　　　條第二項虛偽意思表示隱藏他項法律行為者，適用關於該項法律行為之規定
　　　　規定，應適用其他法律關係為主張或請求，從而被告不得主張渠與壬○○間
　　　　有債權讓與之關係，亦不得主張渠與戊○○間有實質上之債權債務，而得於
　　　　本件辯論依上開債權讓與關係對抗原告。
    ６、被告雖補充答辯主張本件爭點在於壬○○曾否將債權一千萬元本息轉讓予被
        告，經壬○○到庭結證確有轉讓情事、戊○○及原告均知悉、壬○○與被告
        間基於何種原因、條件轉讓非本件所應探究、縱使屬贈與亦非法所不許、被
        告不知壬○○聲請核發支付命令、並應由戊○○對壬○○提起確認債權不存
        在之訴云云。惟查，非惟壬○○與被告分別對戊○○行使同一債權已屬訴訟
        詐欺，且查壬○○於九十二年四月一日及六月五日尚且持本件支票二紙以債
        權人身分對戊○○行使權利之事實，足以明證壬○○與被告間之債權轉讓確
        非實在，應不待詞，渠等二人所為債權轉讓既非實在，被告即不得向戊○○
        行使債權、亦即不得對原告為本件權利之行使，亦至明灼。壬○○依法固有
        將本件一千萬元債權處分贈與被告之權利，但查渠二人之間從未有贈與及受
        贈之合意而成立贈與契約，被告亦迭主張係由壬○○於九十一年元月間將債
        權本息讓與被告，自不得以壬○○有贈與該項債權之權利，即於本件主張渠
        等前稱債權讓與為合法生效，被告答辯亦非足採。
（三）塗銷抵押權設定登記部分：
　　１、按消費借貸係以金錢或其他代替物之交付而生效力，修正前民法第四百七十
        五條定有明文（修正後同法第四百七十四條第一項亦同旨），又設定抵押權
        ，以債權之成立為前提，若其債權不成立或無效時，因抵押權有從屬性，故
        其抵押權應不生效力，亦有最高法院七十年度台上字第一四八八號判決可參
        。
    ２、經核本件被告子○○雖稱訴外人戊○○向其借款，但查子○○並未交付一千
        萬元金錢予債務人戊○○，本件抵押權所擔保之消費借貸債權根本不存在，
        抵押權既無主債權存在，且原告等人已於九十二年四月三十日以抗告狀繕本
        之送達為終止抵押契約之意思表示，致抵押權所擔保之債權嗣後亦不致再行
        發生，則原告請求被告塗銷系爭抵押權設定登記，洵屬正當。
（四）撤銷強制執行程序部分：
　　１、按執行名義無確定判決同一之效力者，於執行名義成立前，如有債權不成立
        或消滅或妨礙債權人請求之事由發生，債務人亦得於強制執行程序終結前提
        起異議之訴，強制執行法第十四條第二項定有明文。
　　２、查被告子○○已以前述不存在之一千二百萬元債權關係向本院聲請九十二年
        度拍字第一三七號拍賣抵押物裁定，復以該裁定為執行名義，持向本院民事
        執行處聲請拍賣原告共有之抵押物，案列九十二年度執字第七０一七號進行
        強制執行程序，緣依起訴狀第一段所載，本件抵押權債權根本不存在，因抵
        押權之成立以債權已存在為前提，債權若不存在，抵押權則失所附麗，被告
        持抵押權設定登記之拍賣抵押物裁定向本院民事執行處聲請進行強制執行程
        序，屬強制執行法第十四條第二項所稱執行名義無確定判決同一之效力者，
        於執行名義成立前，如有債權不成立或消滅或妨礙債權人請求之事由發生，
        債務人自得提起異議之訴，系爭一千二百萬元債權既不存在，有如前述，亦
        即執行名義所載之債權不存在，則本院九十二年度執字第七０一七號拍賣抵
        押物強制執行事件所為之強制執行程序，因欠缺合法執行名義而失所附麗，
        應予撤銷。
（五）綜右，原告主張本件抵押權所擔保之債權不存在，本於所有物妨害除去請求權
      請求被告塗銷抵押權登記暨依強制執行法第十四條第二項訴請撤銷強制執行程
　　　序等情，自應為有理由。
三、證據：土地登記謄本、戶籍謄本、終止抵押契約書及收件回執、支付命令聲請狀
    、確定證明書影本、本院執行處通知併案函文、本院囑託查封登記函等為證，並
    聲請本院調取本院九十一年度促字第五一七０號、九十二年度執字第三０五、二
    七六二號、九十二年度促字第一一六三四、一六一六二號卷宗。
乙、被告方面：
一、聲明：原告之訴駁回。
二、陳述：
（一）訴外人戊○○即本件抵押權設定之債務人，前因積欠訴外人壬○○債務數千萬
      元，無力清償，壬○○將其對戊○○之本金債權其中一千萬元，連同利息債權
      轉讓予被告，壬○○該項債權讓與，除已通知訴外人戊○○外，戊○○並商其
      被繼承人徐丁癸之同意提供其所有坐落新竹縣新豐鄉○○段一三五地號土地，
      設定抵押權登記與被告，並以戊○○為債務人，嗣壬○○並交付如附表所示之
      系爭支票二紙予被告，支票面額共為一千零八十萬元，因壬○○無等額之支票
      可供交付，又戊○○為便於獨立計算其與被告之債務本息，乃又開立借據乙紙
      予被告，票據則暫留被告處，一以證明被告取得債權之來由始末，一則待戊○
      ○完全清償本息後結算歸還，原告主張抵押權所擔保之債權不存在，顯有誤會
      。
（二）證人壬○○已到庭證稱確有轉讓債權情事，其並證述該轉讓債權之情形，除戊
      ○○知之甚詳外，即連原告中亦有多人知悉；且前揭債權讓與，除將債權讓與
      情事告知債務人戊○○外，三方並協議由戊○○徵得其父同意，提供系爭不動
      產設定抵押權與被告，另壬○○並交付合計一千零八十萬元之支票二紙予被告
      ，且迄今該二紙支票仍由被告收執。
（三）至於壬○○與被告間，係基於何原因、條件而轉讓本件債權，實非本件所應探
      究，縱使壬○○係將其債權贈與被告，亦非法所不許；再壬○○債權讓與後，
      復持該讓與之債權支票影本向本院聲請發支付命令，並經確定，應係壬○○被
      戊○○積欠太多金錢，希望於強制執行程序中多分配一點，被告並不知情，亦
      從未將受讓之支票正本返還壬○○，是該部分係屬另一法律問題，債務人戊○
      ○自可就該部分對壬○○提起「確認債權不存在」之訴訟。
三、證據：提出如附表所示之支票二紙暨退票理由單二紙、借據等為證，並聲請傳訊
    證人戊○○、壬○○。
丙、本院依職權調取本院九十二年度拍字第一三七號（含臺灣高等法院九十二年度抗
    字第二一０五號卷）、九十二年度執字第三０五、二七六二、七０一七號執行卷
    、九十一年度促字第五一七０號、九十二年度促字第一一六三、一一六三四、一
    六一六二號支付命令卷宗。
　　理　　　由
一、原告起訴主張其等之被繼承人徐丁癸於九十年間，以其所有之系爭土地，設定債
    務人、債權人分別為訴外人戊○○、被告子○○，設定存續期間不定期之本金最
    高限額一千二百萬元之抵押權，上開不動產所有權由原告等人繼承取得後，詎料
    被告竟於九十二年四月間以戊○○借款一千萬元未清償為由向本院聲請拍賣抵押
    物，惟被告所抗辯之訴外人壬○○將其對戊○○之本金債權一千萬元連同利息債
    權轉讓與被告，並交付如附表所示之二紙支票予被告云云，因壬○○與被告均分
    別就上開支票行使權利，顯見壬○○並無轉讓債權予被告之意思，且壬○○證稱
    其向被告所借之一、二百萬元尚須還給被告等語，亦可見其並非將本件支票債權
    讓與被告，是壬○○與被告二人間並不成立民法上債權讓與關係，應僅係作為壬
    ○○向被告週轉金錢之擔保，而顯非將該債權轉讓予被告，則渠等二人所為債權
    轉讓既非實在，被告即不得向戊○○行使債權、亦即不得對原告為本件權利之行
    使，是本件抵押權所擔保之消費借貸債權根本不存在，抵押權既無主債權存在，
    且原告等人已依法為終止抵押契約之意思表示，為此，請求被告塗銷系爭抵押權
    設定登記；且因本件抵押權債權根本不存在，則被告持抵押權設定登記之拍賣抵
    押物裁定向本院民事執行處聲請進行強制執行程序，亦欠缺合法執行名義而失所
    附麗，應予撤銷等語。被告則以壬○○將其對戊○○之本金債權其中一千萬元，
    連同利息債權轉讓予被告，壬○○該項債權讓與，除通知戊○○外，原告之被繼
    承人徐丁癸亦同意提供其所有坐落新竹縣新豐鄉○○段一三五地號土地，設定抵
    押權登記與被告，嗣壬○○交付系爭面額共為一千零八十萬元之支票二紙予被告
    ，以證明被告取得債權之來由始末，並待戊○○清償後再行結算歸還；證人壬○
    ○已證稱其與被告間確有轉讓債權情事，且該債權轉讓除戊○○知之甚詳外，原
    告中亦有多人知悉，並由戊○○徵得其父即原告之被繼承人同意，提供系爭不動
    產設定抵押權與被告；至於壬○○與被告間，係基於何原因、條件而轉讓本件債
    權，非本件所應探究，縱使壬○○係將其債權贈與被告，亦非法所不許；再壬○
    ○債權讓與後，復持該讓與之債權支票影本向本院聲請發支付命令，並經確定，
    應係壬○○被戊○○積欠太多金錢，希望於強制執行程序中多分配一點，被告並
    不知情，亦從未將受讓之支票正本返還壬○○，是該部分係屬另一法律問題，債
    務人戊○○自可就該部分對壬○○提起「確認債權不存在」之訴訟等語，資為抗
    辯。
二、原告主張其等被繼承人徐丁癸前於九十年一月十九日提供系爭新竹縣新豐鄉○○
    段一三五地號土地之不動產為被告供擔保，設定債務人為戊○○，權利價值為一
    千二百萬元、存續期間不定期之本金最高限額抵押權，並於同年月二十日登記在
    案，嗣徐丁癸死亡後由原告等人繼承取得上開不動產，且上開一三五號土地因分
    割而增加為一三五之二、一三五之三、一三五之四、一三五之五地號等事實，業
    據提出土地登記謄本等件為證，並經本院調閱附於本院九十二年度拍字第一三七
    號被告子○○就原告上開不動產聲請本院拍賣抵押物卷宗內之抵押權設定契約書
    核閱無誤，有該抵押權設定契約書一紙在卷可查，復為被告所不爭執，堪信為真
    實。被告抗辯系爭抵押權所擔保之債權為壬○○所轉讓之其對戊○○之一千萬元
    債權及其利息，惟為原告所否認，則本件應審酌者厥為壬○○有無將其對戊○○
    債權中之一千萬元連同利息債權轉讓被告？即本件抵押權所擔保之債權究否存在
    ？茲分述如后：
（一）按債權讓與者，係指不變更債權之同一性，由債權人與第三人合意，由第三人
      受讓該債權而成為原債之關係之債權人而言。如債權人僅係以該債權作為向第
      三人借款之擔保，而非以移轉債權標的者，即非債權之讓與。又債權讓與既係
      以債權讓與為標的，則與讓與債權攸關之債權內容及其範圍等事項即屬債權讓
      與契約之必要之點，債權人與第三人除須對之有所認識外，尚須就其債權內容
      、範圍等事項互相表示意思一致，債權讓與契約始為成立。且債權讓與契約發
      生效力時，該債權即行移轉於受讓人，而發生債權主體變更之效果，原債權人
      已脫離原債權之法律關係，自無從再依原債權之內容對債務人行使權利。
（二）被告抗辯：訴外人戊○○前因積欠訴外人壬○○債務數千萬元，無力清償，訴
      外人壬○○乃將其對訴外人戊○○之本金債權一千萬元，連同利息債權轉與被
      告，訴外人壬○○該項債權讓與，除已通知訴外人戊○○外，該戊○○並商得
      其被繼承人徐丁癸之同意提供系爭土地設定抵押權登記與被告，嗣訴外人壬○
      ○並交付如附表所示之支票二紙與被告，支票面額共計一千零八十萬元，又訴
      外人戊○○為便於獨立計算其與被告之債務本息，乃又開立借據與被告等語，
      並提出如附表所示之支票及退票理由單各二件、戊○○出具之借據等為證。然
      查：
  １、系爭如附表所示支票二紙均係由訴外人壬○○分別於九十年十二月二十六日及
      九十年十二月三十一日為付款之提示而遭退票，有系爭支票附卷可查，且為兩
      造所不爭執，又查，訴外人壬○○於九十一年四月一日以戊○○為相對人，執
      包括如附表編號一所示支票在內之二紙支票，向本院聲請准予對其核發支付命
      令一節，有上開支票影本附於本院九十一年度促字第五一七０卷內可查，另壬
      ○○又分別於九十二年四月二十五日、同年六月十日，再以戊○○為相對人，
      向本院聲請核發支付令令，其所檢具之支票中，均有如附表編號二所示之該紙
      支票一節，亦有上開支票影本附於本院九十二年度促字第一一六三四、一六一
      六二號卷內可稽，且壬○○其後亦以確定之九十一年促字第五一七０號支付命
      令為執行名義，向本院聲請對戊○○之財產實施強制執行，亦有強制執行聲請
      狀附於本院九十二年度執字第二七六二號卷可查；若依被告抗辯壬○○讓與上
      開債權係在戊○○簽立借據之前等語（參本院九十二年九月九日言詞辯論筆錄
      ）觀之，戊○○借據書立時間為九十年一月十五日一節，有被告所提之借據在
      卷可查，則壬○○讓與債權之時間應在九十年一月十五日之前，既然壬○○在
      九十年間已然將上開二紙支票交付被告作為債權之讓與，其已非系爭支票之執
      票人，何以得於九十年十二月二十六日及同年月三十一日再執系爭支票為付款
      之提示？又何以得於其後之九十一年、九十二年間，再以債權人地位自居，向
      本院聲請對戊○○核發系爭票款之支付命令，且確定後亦以之為執行名義向本
　　　院聲請對債務人戊○○之財產強制執行，均顯與常情有違。是以，訴外人壬○
　　　○於被告所辯之九十年一月間讓與如附表所示債權與被告後，仍繼續執有系爭
　　　二紙支票一節應可認定，且訴外人壬○○於九十年十二月底仍以執票人之身份
　　　向付款人為付款之提示，其後復於九十一年四月間執系爭支票向本院聲請對債
　　　務人戊○○核發支付命令，並於支付命令確定後，再向本院聲請對戊○○之財
　　　產實施強制執行等情，已如前述，再再均顯示訴外人壬○○並無移轉如附表所
　　　示二紙支票予被告之意思，其仍以系爭支票之權利人地位自居無訛。此亦核與
　　　訴外人即證人壬○○於本院證述其聲請核發支付命令係為確保其債權等語相符
　　　。準此，倘被告與壬○○兩人間確有讓與系爭債權之合意，其讓與合意一經成
      立、生效，系爭債權於被告與訴外人壬○○間，即由壬○○移轉於被告，而發
      生債權主體變更之效果，原債權人即壬○○已脫離原債權之法律關係，無從再
      依原債權之內容對債務人行使權利，應由受讓人即被告對債務人戊○○行使債
      權，然於被告所稱之債權讓與後，原債權人即壬○○除未將表彰債權之系爭支
      票交付予被告外，猶繼續執系爭支票對債務人戊○○行使權利。參以，訴外人
      壬○○持上開本院核發之九十一年度促字第五一七０號支付命令向本院聲請對
      戊○○強制執行，本院分案號為九十二度執字第二七六二號辦理（其後該執行
      事件併入本院另案之九十二年度執字第三０號執行事件），其強制執行聲請狀
      中之送達代收地址係以戳章蓋上「新竹市○○路二五五號七樓　電話：（０三
      ）0000000」之印文，有該聲請狀附於上開執行卷可查，該印文與被告
      向本院聲請強制執行（本院九十二年度執字第七０一七號）之聲請狀內之送達
      代收地址之印文完全相同，而該送達代收地址正係被告訴訟代理人之地址，亦
      有該強制執行聲請狀、委任狀附於上開執行卷及本事件委任狀附於本事件卷可
      查；是以，本件被告訴訟代理人既同時分別為訴外人壬○○及被告對戊○○強
      制執行事件之代理人，自不可能不知壬○○向本院聲請對戊○○財產強制執行
      之事；益見訴外人壬○○於九十年一月間如有將對戊○○一千萬元債轉讓被告
      並交付系爭支票者，其又何得能於同年年底持系爭支票二紙向銀行提示？綜上
      ，實無法憑認訴外人壬○○有將系爭債權轉讓予被告之意思，堪認原告主張被
      告與訴外人壬○○間並無讓與系爭債權之合意一節為可採。
  ２、又證人壬○○到庭證稱：「（與戊○○是何關係？共借多少錢？是否包括系爭
      支票？）宗親關係。共欠本金約二千八百九十萬元。有包括系爭支票一千零八
      十萬元。」、「戊○○欠我很多錢，我在九十年初因需要用錢，就將債權讓與
      子○○先生，並向他借錢，溫先生他要有擔保，我就將系爭二張支票給他作為
      擔保，我每個月要繳約二十幾萬貸款利息，有錢他就給我，不定期不定數額給
      我，迄今為止，子○○先生共借給我約一、二百萬元，我都還沒有還他。我向
      他借的一、二百萬都要還他，如果戊○○先生還我錢，我才有能力還錢給子○
      ○先生。」、「（就系爭二張支票，是否向本院聲請發支付命令？）有，我在
      九十年時雖然將系爭二張票交付子○○先生，當時是我與子○○一起辦理，我
      要確保我的債權。」、「當時我在轉讓支票時，戊○○知道我將系爭二張支票
      權利讓與給子○○，我們三人在李文宗律師事務所談好我要轉讓一仟萬債權給
      子○○，我向戊○○要錢，但是戊○○表示沒有錢，之後子○○要戊○○提出
      其他的擔保品，所以戊○○就以徐丁癸的土地設定抵押權給子○○。：：我轉
      讓債權與子○○，至於戊○○為何要簽借據給子○○關係，我不清楚。我的確
      是要轉讓一仟萬元債權給被告，但是並無正好一仟萬的支票，所以就湊了系爭
      合計一仟零八十萬元支票二張給被告，戊○○知道我將二張支票權利轉給被告
      。：：」「（交付系爭二張支票給被告，係為擔保向被告之借款或係將票據上
      權利轉讓？）我就是要把系爭支票權利轉給被告，並非作為我向被告借款之擔
      保。我當時轉讓系爭支票給被告，已走投無路，所以被告願意借款給我，我就
      願意將系爭二張支票權利轉讓給被告，反正票也沒有兌現。」、「（為何將系
      爭支票轉讓給被告，還聲請支付命令？）因為想說可以雙管齊下，可以多重保
      障。」等語（見本院九十二年十月十七日言詞辯論筆錄），是依壬○○所述其
      交付系爭支票予被告究係為擔保其積欠被告一、二百萬元之債務，或讓與系爭
      支票之權利與被告，前後不一，已難信實，且倘依其所述讓與被告者為如附表
      所示二紙支票權利，則壬○○自應將表彰系爭支票權利之支票交付予被告，然
      如前所述，壬○○非但未系爭支票交付被告，尚以系爭支票之執票人即權利人
      之地位向付款人為付款之提示、以債務人戊○○為相對人聲請本院核發支付命
      令，顯與其上開所稱讓與系爭支票權利予被告之證言不符。再者，訴外人壬○
      ○稱其向被告前後共借得一、二百萬元云云，惟卻同意將系爭高達一千零八十
      萬元之支票二紙交付被告而移轉高達一千萬餘元之支票權利予被告，已與事理
      有違，且自訴外人壬○○證稱向被告借錢，被告要有擔保，故將系爭支票二紙
      交付被告作為擔保等語，益見訴外人壬○○縱將系爭二紙支票交付被告，其主
      觀上亦係作為其向被告借款一、二百萬元之擔保，而非欲將該支票權利讓與被
      告；此亦可由訴外人壬○○證稱如果戊○○還伊錢，伊才有能力還被告錢等語
      ，益見壬○○無讓與之意思；蓋果若訴外人壬○○有將支票表彰之一千零八十
      萬元債權其中一千萬元債權轉讓被告之意，於讓與合意生效後，即應由被告行
      使系爭支票權利，且壬○○既僅向被告借款一、二百萬元，卻何以同意將高達
      一千餘萬元之支票債權讓與被告，且其與被告間之債權債務關係如何了結？除
      所借之一、二百萬元外，剩餘超過之讓與債權如何處理？又訴外人壬○○已因
      讓與高達一千餘萬元之支票債權予被告，何需等自己有能力時再還被告錢等問
      題，均未見其等為合理之說明，顯然訴外人壬○○並非以該二紙支票作為其向
      被告借款而轉讓之對價，堪認原告主張訴外人壬○○並無轉讓其對戊○○之一
      千萬元債權予被告之意思，較為可採。
  ３、被告雖抗辯戊○○簽立借據是配合壬○○將系爭支票轉讓被告所寫，且為便於
      計算戊○○與被告間之債務本息，戊○○才會在借據上寫明利息之支付方式云
      云（參九十二年九月九日言詞辯論筆錄及庭提之答辯狀），並提出戊○○於九
      十年一月十五日所書立之借據一紙為證，但依該借據所載之內容觀之，僅載明
      戊○○向被告借款一千萬元，及自九十年一月十六日起至九十五年一月十五日
      止，利息為年息百分之十二，而無任何有關被告所稱系爭債權讓與之情事，有
      該借據附卷可參，是無法憑上開戊○○所書立之借據即認定被告確實取得壬○
      ○所轉讓之債權。
  ４、另就被告於九十二年三月四日向本院聲請拍賣系爭抵押物之聲請內容觀之，被
      告係以訴外人戊○○向被告借款一千萬元，並以系爭不動產為其對被告所負債
      務之擔保，惟屆期未還為由，向本院聲請拍賣抵押物等情，有上開聲請狀附於
      本院九十二年度拍字第一三七號拍賣抵押物事件卷內可稽；則該被告持以聲請
      拍賣抵押物之理由亦與本件被告所抗辯之係由訴外人壬○○轉讓債權之理由不
      同，被告就本件系爭不動產所擔保之債權究為何來一情，前後所言不一，難以
      憑信。被告雖另抗辯被告與壬○○間究有無債權存在或債權存在之範圍如何，
      乃係被告與壬○○間之關係，與原告無涉云云，惟衡諸常情，債權人將債權讓
      與第三人，其與第三人間之讓與原因行為為何？有償或無償等問題？自是作為
      判斷當事人間是否確有債權讓與合意之重要依據，本院依被告所舉之前揭證據
      既無法形成訴外人壬○○有將系爭支票債權讓與被告之情事，則被告與壬○○
      間讓與原因行為為何即屬攸關本件判斷其兩人間是否有債權讓合意之重要依據
      ，被告就此部分自有進一步舉證詳予說明之必要，然其徒以前詞置辯，自不足
      採。
（三）綜上所述，被告既抗辯系爭抵押權所擔保之債權為其受讓自訴外人壬○○對戊
      ○○債權中之一千萬元連同利息債權轉讓被告，惟其就有利於己之事實，未能
      舉證以實其說，是原告主張系爭抵押權所擔保之債權不存在，應屬可採。
三、按抵押契約如未定存續期間，其性質與民法第七百五十四條第一項所定就連續發
    生之債務為保證而未定有期間之保證契約相似，類推適用同條項規定，抵押人得
    隨時通知債權人終止抵押契約，對於終止契約後發生之債務，不負擔保責任等情
    ，有最高法院六十六年台上字第一０九七號判例要旨可參。查基前所述，被告所
    舉之證據無法證明訴外人壬○○有讓與系爭債權之事實，本件抵押權之存續期間
    為不定期限一節，有上開抵押權設定契約書在卷可查，復為兩造所不爭執；從而
    原告主張被告與戊○○間因無債權債務關係存在，故以九十二年五月二十一日拍
    賣抵押物之抗告狀繕本之送達，作為終止兩造間抵押權設定契約之意思表示，且
    該書狀於九十二年五月二十六日送達於被告一節，有附於臺灣高等法院九十二年
    度抗字第二一０五號抗告狀、被告送達證書可稽，亦為被告所不爭執，則依上開
    說明，本件抵押權之存續期間既未定期限，該抵押權所擔保之債權又不存在，原
    告本隨時終止該抵押權設定契約，而原告又確實依法終止兩造間之抵押權設定契
    約，是依抵押權之從屬性，應許抵押人請求抵押權人塗銷抵押權設定登記，則原
    告請求塗銷系爭抵押權，應予准許。
四、再按執行名義無確定判決同一效力者，於執行名義成立前，如有債權不成立或消
    滅或妨礙債權人請求之事由發生，債務人亦得於強制執行終結前提起異議之訴，
    強制執行法第十四條第二項定有明文；查本件被告既無法舉證證明其與戊○○間
    確有債權債務關係存在，系爭抵押權已失所附麗，原告又已終止兩造間之抵押權
    設定契約，是被告向本院聲請拍賣原告所有系爭新竹縣新豐鄉○○段一三五、一
    三五之二、一三五之三、一三五之四與一三五之五地號之土地，並以此為執行名
    義聲請強制執行，則因該執行名義所載之債權不存在，使被告所執之該執行名義
    亦失所依據，是原告請求請求撤銷本院九十二年度執字第七０一七號就上開不動
    產所為之強制執行程序，亦應准許。
五、綜右所述，系爭抵押權所擔保之債權，因被告無法舉證證明訴外人壬○○確實有
    將其對戊○○債權中之一千萬元讓與被告，亦即被告並無法證明其與債務人戊○
    ○之債權債務關係確係存在，則原告主張系爭抵押權所擔保之債權不存在，為可
    採信，被告前揭抗辯，為無可取。從而，原告請求確認系爭抵押權所擔保之一千
    萬元債權本息不存在，及被告應將系爭抵押權登記塗銷，暨於本院之九十二年度
    執字第七０一七號拍賣抵押物強制執行事件，就原告所有之系爭不動產所為之強
    制執行程序應予撤銷，均為有理由，應予准許。
六、本件事證業臻明確，兩造其餘攻擊、防禦方法，無礙勝負之判斷，爰不一一論列
    ，併此敘明。
據上論結，本件原告之訴為有理由，依民事訴訟法第七十八條，判決如主文。
中　　　華　　　民　　　國　　九十三　　年　　　二　　　月　　 十一 　　日
                              臺灣新竹地方法院民事第一庭
~B審判長法官  李承訓
~B　　　法官　謝永昌
~B　　　法官　楊麗文
右正本係照原本作成。
如不服本判決，須於本判決送達後二十日內向本院提出上訴狀（須按他造當事人之人
數附繕本）。
~B法院書記官　洪木志
中　　　華　　　民　　　國　　九十三　　年　　　二　　　月　　 十一 　　日
~F0
~T48
附表：
┌──┬─────┬──────┬──────┬─────┬────┬─────┬───┐
│編號│發票人    │付款人      │發票日      │提示日    │票面金額│支票號碼  │背書人│
├──┼─────┼──────┼──────┼─────┼────┼─────┼───┤
│一  │旭陽水電工│臺灣中小企業│八十九年十二│九十年十二│六百萬元│ＡＴ八七四│戊○○│
│    │程有限公司│銀行竹北分行│月三十一日  │月二十六日│        │五八０六號│      │
├──┼─────┼──────┼──────┼─────┼────┼─────┼───┤
│二  │旭陽水電工│臺灣中小企業│九十年十二月│九十年十二│四百八十│ＡＴ八七四│戊○○│
│    │程有限公司│銀行竹北分行│三十一日    │月三十一日│萬元    │五八０八號│      │
└──┴─────┴──────┴──────┴─────┴────┴─────┴───┘
